【裁判字號】    97,消債更,1488
【裁判日期】    980227
【裁判案由】    更生事件
【裁判全文】
臺灣臺南地方法院民事裁定          97年度消債更字第1488號
聲  請  人
即  債務人  甲○○
上列當事人依消費者債務清理條例，聲請更生事件，本院裁定如
下：
    主  文
聲請駁回。
本院於民國九十七年十二月十六日所為准許保全處分之裁定應予
以撤銷。
聲請費用新臺幣壹仟元由聲請人負擔。
    理  由
一、按「為使負債務之消費者得依本條例所定程序清理其債務，
    以調整其與債權人及其他利害關係人之權利義務關係，保障
    債權人之公平受償，謀求消費者經濟生活之更生及社會經濟
    之健全發展，特制定本條例。」、「債務人不能清償債務或
    有不能清償之虞者，得依本條例所定更生或清算程序，清理
    其債務」，消費者債務清理條例（下稱本條例）第3條定有
    明文，足見本條例之立法，其中心思想乃認陷於經濟上困境
    之消費者，若任其於惡性循環之債務窘境中自生自滅，將衍
    生嚴重之社會問題，致難以維持安定之社會經濟秩序，故有
    予之分別情形依更生或清算之程序清理其債務之必要，藉以
    妥適調整其與各相關債權人等間之權利義務關係，以謀求消
    費者經濟生活之更生機會，從而健全社會經濟發展。然私法
    上之債之關係，係以當事人間之信賴關係為基礎，為社會經
    濟組織之重要支柱，故當事人於以法律行為追求自己之利益
    之際，亦應顧及對方之利益，並考量債權債務在社會上之作
    用，本於誠實及信用之原則，行使其債權及履行其債務，故
    債務人欲以本條例為其所負義務之調整者，自應本於誠信原
    則之本旨，僅在其不能清償債務或有不能清償之虞而使其陷
    於經濟上之困境時始得准許之，以避免其藉此善意之立法而
    惡意圖謀減免債務，並因此使信用緊縮而造成社會經濟之動
    盪。再者，依本條例第151條第1項及第5項規定，係採「協
    商前置主義」，而債務人於協商程序中，自應本於個人財產
    及收支狀況，依最大誠信原則，商討解決方案，如終究不能
    協商，於聲請更生或清算時，法院審酌上開條文所謂「不能
    清償或有不能清償之虞」，允宜綜衡債務人全部收支及財產
    狀況，評估是否已不能維持符合人性尊嚴之最基本生活條件
    ，如曾有協商方案，其條件是否確實不能達到上開基本之要
    求等為判斷之準據。又聲請更生或清算不合程式或不備其他
    要件者，法院應以裁定駁回之，但其情形可以補正者，法院
    應定期間先命補正，本條例第8條亦有明文。
二、本件聲請意旨略以：聲請人即債務人甲○○前未曾依「中華
    民國銀行公會會員辦理消費金融案件無擔保債務協商機制」
    請求共同協商債務清償方案，後於本條例施行後乃向最大債
    權金融機構即日盛國際商業銀行股份有限公司（下稱日盛銀
    行）請求協商，因日盛銀行於協商時要求聲請人每月須還款
    新臺幣（下同）12,000元，並未清楚告知分攤期數與利息，
    聲請人現任宏遠興業股份有限公司（下稱宏遠公司）平均每
    月薪資為34,963元，而聲請人於民國（下同）97年9月起被
    遠東銀行、大眾銀行及金陽信資產公司強制扣除3分之1薪資
    ，目前每月僅領22,462元，聲請人尚須扶養3名子女及父母
    親，已無力清償日盛銀行所提之協商方案，故協商未成立。
    又聲請人對金融機構因消費借貸所負之債務已達2,819,857
    元，以聲請人每月之收入扣除必要生活費用及扶養親屬費用
    後，已不能清償債務，又聲請人所負無擔保或無優先權之債
    務總額並未逾1,200萬元，復未經法院裁定開始清算程序或
    宣告破產，爰依法聲請更生云云。
三、經查：
（一）聲請人主張其有上開收入、債務，前曾依本條例之規定，
      向最大債權金融機構日盛銀行申請協商後，遭該金融機構
      以聲請人未能接受顯足以負擔之還款方案，而致協商不成
      立等情，業據聲請人提出債權人清冊、戶籍謄本、前置協
      商不成立通知書、財團法人金融聯合徵信中心當事人查詢
      個人資料（信用報告）回覆書、財政部臺灣南區國稅局95
      及96年度綜合所得稅各類所得資料清單、財產歸屬資料清
      單、97年7至10月之薪資表及郵政存簿薪資轉帳存摺影本
      為證。
（二）另聲請人雖陳稱積欠銀行債務總額為2,819,857元云云，
      然經本院依職權調取聲請人之稅務電子閘門財產所得調件
      明細表，查聲請人名下共有3筆不動產（坐落於臺南縣山
      上鄉○○段80號、82號及83號地號土地），上開不動產總
      價值至少為2,089,182元。聲請人雖設定120萬元最高限額
      抵押權予乙○○，然查乙○○與聲請人為兄弟關係，聲請
      人於本件聲請狀內並未提及有積欠乙○○任何債務，亦未
      提出其積欠乙○○債務之證明文件，是認聲請人與抵押權
      人乙○○目前應無債權債務關係存在，否則聲請人即未據
      實申報債權，有違消債條例第43條第2項第2款之規定。若
      聲請人妥適處分上開不動產，即可大幅減少其積欠之無擔
      保債務。雖債務人因此可能另須租屋居住，然而現今社會
      無自用住宅而需租屋居住者所在多有，若選擇租賃坪數較
      小、租金較低之房屋，所須增加之房租支出有限，且房租
      支出可在申報所得稅時作為列舉扣除額而扣除之，又不必
      支出房屋稅及地價稅，實為經濟狀況不佳者之良好選擇。
      聲請人雖又陳稱該等不動產為居住近40年之「祖產」，無
      法變賣清償債務云云，惟查該3筆不動產登記之取得時間
      分別為85年4月7日、73年5月18日、72年3月12日，取得原
      因均為「買賣」而非「繼承」，有聲請人提出之土地謄本
      3紙在卷可稽。且「祖產」仍得變賣，債務人既自稱經濟
      困窘云云，自得加以變賣以減輕債務負擔，聲請人不甘變
      賣，係基於一己之感情因素及理財考量，自不得作為不能
      清償債務之藉口。
（三）依聲請人提出之財政部臺灣省南區國稅局95年度及96 年
      度綜合所得稅各類所得資料清單所示，聲請人95年度所得
      為439,350元（扣除扣繳稅額2,850元後，平均月收入36,
      375元），96年度所得為461,808元（扣除扣繳稅額2,850
      元後，平均月收入為38,247元）。而依宏遠興業股份有限
      公司97年12月22日所檢送之97年度1至12月薪資明細計算
      ，聲請人97年度之所得平均每月應領薪資約41,393元。
      聲請人雖陳稱自97年9月起被遠東、大眾銀行及金陽信資
      產管理公司強制扣薪3分之1（本院龍97執當字第73963號
      、97執良第62293號），目前每月實際僅領22,462元等語
      ，惟聲請人若與最大債權銀行成立協商，則依銀行公會97
      年7月18日之決議第21頁第6項第1款規定：「已進行扣薪
      之案件仍應納入協商，執行扣薪之債權人自最大債權金融
      機構『簽約完成日』起5個營業日內暫停停止扣薪作業，
      ... 」，依上開銀行公會決議，則聲請人與最大債權金融
      機構成立協商後，其他債權銀行亦會聲請停止執行扣薪。
      聲請人不接受日盛銀行之協商條件，卻謂被強制扣薪3分
      之1，每月實際領取薪資僅有22,462元而無力償還無擔保
      債務云云，自非可採。
（四）聲請人雖主張兩年內必要支出共計336,648元（包含子女
      之學費），即平均每月必要生活費用22,027元，每月尚再
      給予3名子女共6,000元生活費、其父母親共2,000元孝親
      費云云，然聲請人既自陳經濟困窘云云，則其自身及其子
      女均應儘量儉省自持，以最少用度支應最低生活標準之日
      常生活所需，聲請人自身之花費應依照內政部所公告歷年
      最低生活費一覽表所載，98年度臺灣省最低生活費用每人
      每月為9,660元計算，至於3名未成年子女之扶養費用共計
      20,499元（參酌98年每年扶養免稅額82,000元，每月扶養
      費6,833元計算，計算式：6833×3=20499），又聲請人之
      3名子女每月各領取1,400元之單親補助，此部份自應扣除
      之，故合計聲請人每月包含扶養費之生活必要支出約25,
      959元（9660 +00000－0000=25959）。逾此數額之部分，
      尚難認為必要。
（五）再查最大債權銀行日盛銀行於98年1月14日具狀表示提供
      聲請人如下之債務清償方案：「... 方案二，月付9,000
      元，零利率，以兩階段方式簽約辦理，第一階段與債務人
      先簽約72期，...。最大債權金融機構應於最後一期到期
      前重新審核債務人之財務收支狀況，與債務人簽訂第二階
      段之清償方案。... 」，此有日盛銀行民事陳報狀附卷可
      參。查聲請人96年度平均月收入為38,247元，縱扣除其所
      陳每月必要支出25,959元，尚餘12,288元，足供清償日盛
      銀行所提之每月9,000元之協商方案，且尚可支付聲請人
      所稱之孝親費用每月2,000元而有餘。若以聲請人97年度
      之所得平均每月應領薪資約41,393元計算，扣除其每月必
      要支出25,959元，更尚餘15,434元，足供清償日盛銀行所
      提之每月9,000元之協商方案及每月2,000元之孝親費用而
      有餘。
（六）聲請人雖又稱：再16年即屆強制退休年齡，所以依日盛銀
      行之方案無法清償云云，惟查聲請人之子女分別為15歲、
      14歲、12歲，於5至8年後即陸續成年，屆時無須聲請人撫
      養，且得工作幫忙家計，故聲請人子女陸續成年後，聲請
      人之經濟情況應得改善；而聲請人之父母年事已高，將來
      亦有可能相繼辭世，不再需要聲請人支出孝親費用，聲請
      人執此作為不能清償之理由，要無可採。
四、綜上所述，依聲請人目前之收入尚無「不能清償債務或不能
    清償之虞」，足見其更生之聲請並不符本條例第3條所定要
    件，且上開欠缺又屬無從補正，依上開說明，自應駁回其更
    生之聲請。
五、本件更生之聲請不符合本條例第3條之規定應予駁回，原保
    全處分已無必要，本院併依本條例第19條第3項規定，依職
    權撤銷本院於97年12月16日所為准許保全處分之裁定。
六、依消費者債務清理條例第8條、第19條第3項、第15條，民事
    訴訟法第78條，裁定如主文。
中    華    民    國    98    年    2     月    27    日
              民事第二庭    法      官  林念祖
上為正本係照原本作成
如不服本裁定，應於裁定送達後10日內，以書狀向本院提出抗告
，並繳納抗告費新臺幣1千元
中    華    民    國    98    年    2    月    27    日
                            書  記  官  陳南山


司法院資訊處製作；財團法人民間司法改革基金會備份。
